ACORDAO-COMPLETO-2399130

ACÓRDÃO 3158/2020 ATA 7/2020 - PRIMEIRA CÂMARA

VISTOS, relatados e discutidos estes autos que tratam de ato de concessão de aposentadoria (alteração) emitido pela Escola Agrotécnica Federal de Colatina em favor do ex-servidor Alonso Paes dos Santos;
ACORDAM os Ministros do Tribunal de Contas da União, reunidos em Sessão da 1ª Câmara, com fundamento no art. 71, inciso III, da Constituição Federal, nos arts. 1º, inciso V, e 39, inciso II, da Lei 8.443/1992, no art. 260, § 1º, do RI/TCU e ante as razões expostas pelo Relator, em:
9.1. considerar ilegal e recusar registro ao ato de alteração referente à concessão de aposentadoria emitida em favor de Alonso Paes dos Santos (XXX.495.927-XX) , cadastrado no Sisac sob o número 10443452-04-1998-000009-4;
9.1.1. dispensar a devolução dos valores indevidamente recebidos até a data da ciência pela Escola Agrotécnica Federal de Colatina do presente acórdão, com base no Enunciado 106 da Súmula da Jurisprudência do TCU;
9.2. determinar à Escola Agrotécnica Federal de Colatina, com base no art. 45 da Lei 8.443/1992, que:
9.2.1. faça cessar os pagamentos decorrentes do ato impugnado, em especial da vantagem referente à GADF no valor de R$ 91,81, comunicando ao TCU, no prazo de quinze dias, as providências adotadas, nos termos do art. 262, caput, do Regimento Interno do TCU, art. 8º, caput, da Resolução-TCU 206/2007 e art. 19, caput, da Instrução Normativa-TCU 78/2018;
9.2.2. comunique ao interessado o teor desta decisão, alertando-o de que o efeito suspensivo proveniente da interposição de eventual recurso não o exime da devolução dos valores percebidos indevidamente após a respectiva notificação, caso o recurso não seja provido;
9.2.3. no prazo de 30 (trinta) dias, contados da ciência desta decisão, envie a este Tribunal documentos comprobatórios de que o interessado está ciente da presente deliberação.
9.2.4. emita novos atos (inicial e alteração) , livres da irregularidade apontada, submetendo-os ao TCU, via e-Pessoal, no prazo de trinta dias, consoante os arts. 262, § 2º, do Regimento Interno do TCU e 19, § 3º, da Instrução Normativa TCU 78/2018;

Ato de aposentadoria emitido pela Escola Agrotécnica Federal de Colatina. Apreciação para fins de registro.

Primeira Câmara

Escola Agrotécnica Federal de Colatina.

3. Interessado: Alonso Paes dos Santos (XXX.495.927-XX).

13.1. Ministros presentes: Walton Alencar Rodrigues (Presidente), Benjamin Zymler, Bruno Dantas e Vital do Rêgo (Relator).
13.2. Ministros-Substitutos presentes: Augusto Sherman Cavalcanti e Weder de Oliveira.

VITAL DO RÊGO

Adoto como relatório, com os devidos ajustes de forma, a instrução elaborada no âmbito da Secretaria de Fiscalização de Pessoal (peça 18) , com a qual se manifestou de acordo o corpo gerencial daquela unidade técnica especializada (peça 19) , a seguir transcrita:
INTRODUÇÃO
1.	Trata-se de ato de alteração de concessão de aposentadoria de Alonso Paes dos Santos, ex-servidor da Escola Agrotécnica Federal de Colatina – MEC.
2.	O ato foi submetido, para fim de registro, à apreciação do Tribunal de Contas da União (TCU) , de acordo com o art. 71, inciso III, da Constituição Federal. O cadastramento e a disponibilização ao TCU ocorreram por intermédio do Sistema de Apreciação e Registro de Atos de Admissão e Concessões, na forma dos arts. 2º, caput e incisos I a VI, e 4º, caput, da Instrução Normativa - TCU 78/2018.
HISTÓRICO
3.	Esta Secretaria realizou a oitiva do Sr. Alonso Paes dos Santos, por meio dos ofícios SEFIP-D/3207 e 3207-1, de 23/5/2012, para que se manifestasse sobre o pagamento cumulativo de quintos, GADF, FG-3, em desacordo com a jurisprudência do TCU (peças 2 e 3) . Na ocasião, solicitou-se à Unidade Jurisdicionada esclarecimentos sobre a vigência, o fundamento legal e o tipo do ato de aposentadoria. 
4.	A Unidade Jurisdicionada recebeu os ofícios em 30/5/2012 (peça 4) . Em resposta, o Instituto Federal do Espírito Santos informou apenas que iria verificar as inconsistências no ato de aposentadoria (peças 5 e 6) . 
5.	Posteriormente, esta Secretaria reiterou a oitiva e a diligência, por meio do ofício SEFIP-D/3525 de 12/7/2012 (peças 7 e 8) . A Unidade Jurisdicionada recebeu o ofício em 12/7/2012 (peça 9) . 
6.	O Sr. Alonso Paes dos Santos tomou ciência da oitiva em 20/7/2012 (peça 10) . Em síntese, em sua alegação de defesa o interessado registrou que entrou em contato com o Departamento Pessoal do IFES, o qual lhe informou que o processo de aposentadoria foi encaminhado atendendo a legislação em vigor e o programa das gratificações foi visto e aprovado pelo MEC. A Unidade Jurisdicionada teria afirmado ao interessado que o processo estaria regular (peça 12) . 
EXAME TÉCNICO
7.	O servidor Alonso Paes dos Santos aposentou-se por invalidez, com proventos integrais, em 28/1/1993, no cargo de professor (peça 13, p. 1-2) . O ato de concessão inicial encontra-se desde 16/4/2016 no Controle Interno ainda pendente de parecer (peça 15) . Assim, como já estão expirados os prazos para o envio do ato ao TCU, cabe determinação ao Controle Interno, para que encaminhe o ato para análise desta Corte de Contas. 
8.	O ato deste processo refere-se à alteração da aposentadoria. No ato constou o pagamento cumulativo de GADF, quintos e FG-3. Em consulta ao contracheque do interessado, verifica-se que atualmente ele recebe a rubrica GADF (R$ 91,81) juntamente como os quintos (VPNI artigo 62 da Lei 8.112/1990 – R$ 189,59) (peça 14) .
9.	O recebimento de parcela referente à Gratificação de Atividade pelo Desempenho de Função (GADF) , concomitantemente com quintos/décimos de Função Gratificada (5/5 de FG-3) ou de FC/CD, contraria a jurisprudência do TCU (Acórdão 8039/2017-TCU-Primeira Câmara, Ministro-Relator Vital do Rego) e a Súmula TCU 280/2012, Ministro-Relator José Jorge, que dispõe:
É ilegal o ato de concessão que inclui no cálculo dos proventos a percepção cumulativa de quintos com a Gratificação de Atividade pelo Desempenho de Função - GADF decorrente de funções que não preveem opção pelo cargo efetivo, a exemplo da Função Gratificada - FG e da Gratificação de Representação de Gabinete - GRG.
CONCLUSÃO
10.	Em razão do exposto e tendo em vista as análises realizadas no ato de alteração de concessão de aposentadoria de Alonso Paes dos Santos, esta Unidade Técnica considera que o ato em tela está ilegal, em razão do pagamento cumulativo de Gratificação de Atividade pelo Desempenho de Função (GADF) com quintos/décimos de Função Gratificada (5/5 de FG-3) , contrariando a Súmula TCU 280/2012.
PROPOSTA DE ENCAMINHAMENTO
11.	Ante o exposto, conforme o preceituado no artigo 71, inciso III, da Constituição Federal de 1.988; c/c os artigos. 1º, inciso V, e 39, inciso II, da Lei nº 8.443/1992, c/c os artigos 1º, inciso VIII, 260, § 1º, do Regimento Interno/TCU, e tomando por base as informações prestadas pelo órgão de controle interno e as verificações feitas pela unidade técnica, na forma prevista no artigo 260, caput, do referido Regimento, propõe-se: 
a) considerar ilegal e negar o registro do ato de concessão de alteração de aposentadoria de Alonso Paes dos Santos (CPF: XXX.495.927-XX) ;
b) dispensar o ressarcimento das quantias indevidamente recebidas de boa-fé, nos termos da Súmula TCU n. 106;
c) determinar à Escola Agrotécnica Federal de Colatina – MEC que adote medidas para:
c.1) no prazo de quinze dias, fazer cessar os pagamentos decorrentes do ato impugnado por esta Corte de Contas, sob pena de responsabilidade solidária da autoridade administrativa omissa, nos termos do art. 262 do Regimento Interno/TCU;
c.2) dar ciência, no prazo de 15 (quinze) dias, do inteiro teor desta deliberação ao interessado, alertando-o de que o efeito suspensivo proveniente da interposição de eventuais recursos junto ao TCU não o exime da devolução dos valores percebidos indevidamente após a respectiva notificação, caso esses não sejam providos; 
c.3) encaminhar ao Tribunal, no prazo de 30 (trinta) dias contados da ciência da decisão, documento apto a comprovar que o interessado tomou conhecimento do acórdão;
d) determinar à Controladoria-Geral da União (CGU) que encaminhe ao TCU, para apreciação, o ato de concessão inicial de aposentadoria (número de controle 10443452-04-1998-000003-6) do Sr. Alonso Paes dos Santos. 
2.	O Ministério Público, representado nos autos pelo Procurador Dr. Rodrigo Medeiros de Lima, manifestou-se de acordo com a proposição da unidade técnica (peça 20) . 
É o Relatório.

não há.

Procurador Rodrigo Medeiros de Lima.

APOSENTADORIA. PERCEPÇÃO CUMULATIVA DE QUINTOS COM A GRATIFICAÇÃO DE ATIVIDADE PELO DESEMPENHO DE FUNÇÃO - GADF. IMPOSSIBILIDADE NOS TERMOS DO ENUNCIADO 280 DA SÚMULA DE JURISPRUDÊNCIA DO TCU. OITIVA. ILEGALIDADE. DETERMINAÇÕES.

APOSENTADORIA (APOS)

Secretaria de Fiscalização de Pessoal (Sefip).

Trata-se de ato de concessão de aposentadoria (alteração) emitido pela Escola Agrotécnica Federal de Colatina em favor do ex-servidor Alonso Paes dos Santos.
Em análise preliminar, a Sefip identificou como indício de irregularidade nos proventos da aposentadoria em questão, o pagamento irregular de três parcelas em concomitância: (i) quintos referentes a 5/5 de uma FG-3, (ii) a função FG-3 cheia e, (iii) GADF referente à FG-3.
Diante de tais indícios de irregularidades e considerando o transcurso de mais de 5 anos da disponibilização do ato ao TCU, a Sefip realizou oitiva do interessado, para que apresentasse os argumentos que entendesse cabíveis. A unidade técnica também diligenciou à entidade com vistas a obter esclarecimentos acerca das rubricas mencionadas.
Em resposta, a Entidade encaminhou a documentação juntada na peça 13. No ofício de resposta a entidade não esclarece a razão dos pagamentos irregulares e diz apenas que as inconsistências consignadas no Sisac seriam regularizadas. O interessado apresentou suas razões na peça 12, justificando apenas que o órgão estaria empenhado em solucionar a questão levantada e que, por ocasião da concessão, a legislação vigente foi atendida.  
A unidade técnica, ao analisar as informações constantes dos autos, propõe considerar ilegal o ato de alteração em epígrafe em razão do pagamento cumulativo de Gratificação de Atividade pelo Desempenho de Função (GADF) com quintos/décimos de Função Gratificada (5/5 de FG-3) , contrariando o enunciado 280, da súmula da Jurisprudência do TCU. Ao identificar que o ato inicial referente à concessão de aposentadoria emitida em favor do Sr. Alonso Paes dos Santos consta da base Sisac aguardando parecer do controle interno, a Sefip propõe determinação à Controladoria Geral da União (CGU) para que disponibilize o referido ato (10443452-04-1998- 000003-6) para apreciação do TCU.
O Ministério Público junto ao TCU (peça 20) aquiesceu à proposta formulada pela Sefip.
-II-
Registro minha concordância integral com a proposta formulada pela unidade técnica, aquiescida pela manifestação do MPTCU, razão pela qual acolho os pareceres precedentes por seus próprios fundamentos, valendo-me, para tanto, da técnica da motivação per relationem, nos termos do art. 2º, § 3º, do Decreto 9.830, de 10 de junho de 2019, sem prejuízo de tecer os comentários a seguir.
De início esclareço que o inativo nunca recebeu, na condição de inativo, o valor cheio da função incorporada (FG-3) e que tal informação constou por equivoco no formulário Sisac submetido ao TCU. Destaco, entretanto que é irregular a percepção atual da GADF decorrente da FG-3 (R$ 91,81) em concomitância com quintos incorporados em decorrência da ocupação da mesma função (5/5 de FG-3, R$ 189,59) .
Nesse caso, consoante sustentou a Sefip, destaco que o enunciado 280, da Súmula de Jurisprudência do TCU veda a percepção da referida parcela em concomitância com o pagamento de quintos incorporados:
É ilegal o ato de concessão que inclui no cálculo dos proventos a percepção cumulativa de quintos com a Gratificação de Atividade pelo Desempenho de Função - GADF decorrente de funções que não preveem opção pelo cargo efetivo, a exemplo da Função Gratificada - FG e da Gratificação de Representação de Gabinete – GRG.
Diante do que restou colocado, o ato em epígrafe não reúne condições para receber a chancela da legalidade.
Por fim, destaco que o ato inicial referente à aposentadoria emitida em favor do inativo encontra-se no sistema Sisac aguardando parecer do controle interno desde 17/4/2006 (peça 15) . Considerando que o sistema Sisac foi descontinuado, entendo que a determinação proposta da Sefip, para que a CGU encaminhe o ato para apreciação do TCU não terá como ser cumprida, eis que o sistema mencionado não mais permite a tramitação dos atos que nele se encontram cadastrados. Com isso, e tendo em vista que o ato de alteração em epígrafe não terá condição para receber a chancela da legalidade, cabe determinação à Escola Agrotécnica Federal de Colatina para que emita novos atos inicial e de alteração, livre da irregularidade apontada nestes autos, e os encaminhe para apreciação desta Corte de Contas por meio do sistema e-Pessoal.  
Ante o exposto, VOTO para que seja adotada a minuta de acórdão que ora trago ao exame deste Colegiado.
TCU, Sala das Sessões Ministro Luciano Brandão Alves de Souza, em 17 de março de 2020.
Ministro VITAL DO RÊGO 
Relator